【裁判字號】    87,上更(一),241
【裁判日期】    890327
【裁判案由】    偽造文書等
【裁判全文】
臺灣高等法院高雄分院刑事判決          八十七年度上更(一)字第二四一號
    自訴人  昱彙貿易股份有限公司  設台北市○○區○○路二二三號七樓
    代表人  林鶴爵
    自  訴
    代理人  陳聰敏律師
            江雍甲律師
            陳慧錚律師
    上訴人
    即被告  乙○○
    選  任
    辯護人  李玲玲律師
            何俊墩
右上訴人因偽造文書等案件，不服臺灣高雄地方法院八十四年度自字第六一五號中華
民國八十五年二月十三日第一審判決，提起上訴，判決後，經最高法院發回更審，本
院判決如左：
      主      文
原判決撤銷。
乙○○無罪。
      理      由
一、自訴意旨如附件自訴狀所載。
二、自訴人認被告即上訴人乙○○涉犯背信，業務侵占、偽造文書等犯行，無非以調
    撥領取日立空壓機台及出售機台開立發票一覽表、統一發票明細表、機台調撥單
    領取明細表、發票存根聯共四冊、及三十六台機台現值金額明細表、被告偽造之
    函文及其在調查局高雄市調查處之筆錄、自訴人登報聲明啟事、侵占維修費用統
    計表暨統一發票、存證信函等為主要論據。
三、訊之被告即上訴人乙○○矢口否認有背信業務侵占及偽造文書犯行，辯稱：因
    八十二年初自訴人林鶴爵遇上財務危機，導致自訴人公司經營困難，乃於八十二
    年三月三日召開幹部會議及股東會議，要臺中、高雄二營業所自組公司接收該區
    業務，被告即以被告之姊殷德珍於七十八年九月六日即已設立之佳玟公司接收高
    雄地區業務設備，並日立公司資材課長楊明點要求發文下，經自訴人授權同意發
    文，其內容委婉以昱彙公司營業項目中無維修空壓機一項為由，而隱瞞自訴人經
    營不善及財務問題，該函內容並無不實，亦未生損害於自訴人，嗣因八十二年五
    月六日以後，自訴人又反悔不賣要收回，就由客戶自己選擇請佳玟或自訴人公司
    維修。而佳玟公司並非空頭公司，該公司自七十八年十一月起即與自訴人公司合
    作，為自訴人公司修理空壓機（俗稱外包），自七十八年十一月起至八十二年八
    月止，佳玟公司與自訴人公司之間往來之金額已逾千萬元，彼此關係密切，係自
    訴人公司同意之維修協力廠商及經銷商。且佳玟公司有自己的維修人員，自七十
    八年十一月起，即與大宇公司有業務之往來，而其中部分維修係由自訴人公司所
    外包，而大宇公司尚有數部非自訴人公司代理進口之空壓機，該空壓機維修業務
    乃由佳玟公司經比價後，標得該項業務，從事維修工作並幫助昱彙公司推銷空壓
    機，另其他之客戶中，有許多均係透過佳玟公司購買日立牌空壓機，則其維修均
    找佳玟的人，且因有些客戶有買別的品牌，也叫佳玟去維修。又日立牌空壓機維
    修保養零件，在臺灣市場亦可購得，並無專屬性與特殊性，自訴人並非獨家代理
    進口者，且有些零件復無須必定使用甲廠零件，是佳玟公司維修所需之零件，除
    部分購自自訴人之零件外，另曾採用購自市場之日立牌空壓機零件及非日立牌之
    甲廠零件，則自訴人指稱佳玟之維修保養係以自訴人公司之零件為之，顯有錯誤
    。況佳玟公司雖係自訴人公司之協力廠商，但並非自訴人公司之子公司，佳玟公
    司維修之空壓機並不限於日立牌一種，自訴人所提出之保養發票是否為日立牌空
    壓機之保養，尚有疑問，即使確為日立牌空壓機之維修，倘非關於前述重要零件
    之更換，亦與昱彙公司無涉，如何謂係侵占昱彙公司所得？自訴人既主張被告侵
    占，自應舉證佳玟公司確係使用昱彙公司所有之零件、人員進行維修保養之事實
    。又昱彙公司稱我有侵占機台之唯一證據即是調撥單，然高雄分公司調撥貨物之
    流程，係先將認購單傳真向臺北營業單位報告，另填具三聯式調撥單，第一聯由
    營業處留存，第二、三聯寄予出庫單位清查庫存有調撥之貨品後，倉管人員即於
    第二、三聯調撥單出載欄簽名，留存第二聯，第三聯則寄回調入單位以供貨到時
    核對。故如庫存品缺貨，則無法簽回第三聯調撥單，若有庫存，則調撥單位會執
    有第一聯與第三聯之調撥單，且第三聯會有出庫單位之簽認，而出庫單位留存之
    第二聯上亦均有徐建民之簽認，待總公司雇車運下貨品時，則有送貨單，經收貨
    人針對第三聯調撥單與送貨單核對無誤後，則於送貨單上簽收，以便貨車司機將
    送貨單攜回臺北總公司請款，並供臺北公司留存做帳。故調撥單僅係事前申請調
    撥之單據，不得以之作為收貨證明，自訴人應提出送貨單證明其有調撥前述三十
    六台空壓機至高雄分公司，況自訴人所提出之調撥單，其中有多張均未經倉管人
    員徐建民之簽認，又有多張未經我簽認，如何證明自訴人公司確實曾調撥該三十
    六台空壓機至高雄分公司？且調撥程序若係於自訴人所述係先調撥貨物再填寫調
    撥單的話，為何我手中會持有多張同號一、三聯之調撥單，且第三聯上均有徐建
    民之簽名？且空壓機調撥至高雄時，收貨者通常都在估價單（即送貨單、運貨單
    ）上簽名，很少蓋章，而自訴人所提出之估價單（即送貨單、運貨單）上，有多
    張皆蓋有與高雄分公司之橡皮籤章，此章與高雄分公司印章不同，顯係偽造，且
    不足以証明我有收到上開機台等語。
四、經查：
  (一)被告所辯以昱彙公司名義發八十二年三月十日系爭函文，乃因：八十二年初自訴
    人代表人林鶴爵因投資高爾夫球場政策變化而生財務危機（參卷附剪報），導致
    自訴人公司經營困難，又因台中、高雄業務非佳，乃於八十二年三月三日召開幹
    部會議及股東會議要台中、高雄二營業所自組公司接收該區業務，會議後，被告
    始在日立公司資材課長楊明典要求下發文，並經自訴人授權同意發文，且僅發函
    予日立公司，並未發函與其餘大宇、台灣特浦、台灣日立化成三家公司。卷內亦
    無該三家公司亦曾收受函文之證據資料。凡此經過，業經在場與會之證人鄭恩傳
    （台北總公司業務課長）於臺灣高雄地方法院檢察署八十四年度偵字一四０五五
    號（該偵查卷一三三頁）、林慶宗、林東立（一審卷四０八－四０九頁）證述屬
    實並有卷附會議記錄足佐證人林慶宗為自訴人台中分公司課長，當時自訴人分公
    司唯高雄、台中兩處，在討論兩分公司獨立之問題時，均與會參加，又因其調撥
    作業流程與高雄分公司完全相同，而於八十三年十一月三日之八十三年度偵字一
    四０五五號偵查庭中，以及八十四年三月九日之八十三年易字七０一五號審判庭
    中出庭作證自訴人公司之調撥流程及會議決議情形，仗義直言，因而致遭自訴人
    代表人怨恨，於民國八十四年九月份對林慶宗以誣陷之事由提起自訴，意在威嚇
    林慶宗並使其證言可信度受挫。故林慶宗前案證言之時間（八十三年十一月至八
    十四年三月）早在其被訴業務侵占（八十四年九月）之前，當時林慶宗既尚未被
    訴，自無偏頗之虞，可資採信。此自卷附林慶宗被訴傳票及自訴狀觀之即明；況
    臺灣台中地方法院及臺灣高等法院對林慶宗案均判決無罪，有卷附判決書可參，
    益證自訴人所訴不實。雖另證人林明勳於前案偵查庭證述：「於會議中未談到台
    中及高雄分公司獨立之事」；惟該證人林明勳係自訴人林鶴爵之表姐夫又與自訴
    人有僱傭關係，證言難免偏頗，況林明勳於八十三年十一月三日高雄地檢署八十
    三年度偵字第一四０五五號案件偵查中到庭證稱：「林鶴爵董事長未談到台中及
    高雄分公司獨立之事」；然在八十四年二月二十三日原審審判中卻到庭結證稱：
    「林鶴爵董事長有談及獨立問題，但並未作成決議」核其證言：偵查中堅決否認
    有提到獨立之事，審判中則肯認有談及高雄分公司獨立問題，證詞前後不一，自
    不足為不利被告之證據。綜上，決議分公司獨立當時既已提及營運、財務均各自
    獨立盈虧自負，且自訴人公司似為家族公司，董事長即有執行權，其程序上應否
    立約或召集股東會與事實上確有該幹部會議之存在無涉。而會議後，因客戶要求
    出具書面，被告在自訴人授權認可下用印並發文，自訴人代表人於事後雖又反悔
    獨立之事，然不能否認事實之存在（參見一審卷四０九頁林東立證詞）故被告於
    發函時應無盜用印章、偽造文書之犯意，且業經授權，所載文書內容復無不實，
    即無構成盜用印章、偽造文書、行使偽造文書等罪可言。
  (二)被告被指侵佔零件維修款之犯罪時間為八十一年一月某日至八十二年十二月底某
    日，而前揭發函則是八十二年三月之事，則行使偽造文書與侵占行為相牽連之部
    份，至多僅在八十二年三月十日發函後至八十二年十二月為止，至於八十二年三
    月以前則尚未有偽造文書及行使偽造文書之行為（被告仍認為並無偽造或行使之
    犯罪行為），自與該階段之「侵占」行為，無牽連關係。另，佳玟公司並非被告
    所有，且早於七十八年九月六日即已成立，而自訴人公司決議分公司獨立之會議
    係於八十二年三月三日召開，則於八十二年三月十日被告發函前，佳玟公司之維
    修款收入與被告自無任何關連。自訴人一概認為被告侵占，實與事實不符。再翻
    閱卷內資料，查無任何足以證明被告有領用或侵占其零件之證據，是以：
    卷附鑑定報告書第四頁(二)３即載明因自訴人無法提供被告領用維修零件之單據
      ，故其對於被告是否侵佔零件無法表示意見。
    最高法院發回意旨(三)提及自鑑定報告書第四頁四(二)２以觀，佳玟公司維修保養
      空壓機之零件似有部份取自自訴人公司，部份來自自購等語：：此雖有利於被
      告，但其容有誤解鑑定報告書之文意，蓋依據該報告第四頁四(二)２所載內容，
      係指自佳玟公司提出之發票顯示，該公司部份零件之「賣方」係自訴人，亦即
      ，係佳玟公司向自訴人公司「購買」，而非「取自」自訴人公司；同理，部份
      係向國內其他廠商購買。然而不論向自訴人購買或向其他廠商購買均屬佳玟公
      司自購，而無取自自訴人公司之事實。更重要者為：
    Ａ佳玟公司係於民國七十八年九月六日獲准設立登記，所營事業包括「空壓機修
      理買賣業務」，且該公司自七十八年十一月起即與自訴人公司合作，承包自訴
      人公司空壓機維修保養工作（俗稱外包）有自訴人公司董事長林鶴爵親筆簽認
      之請購單八紙（最高法院上訴理由狀附四參照）（即自訴人委託佳玟公司維修
      之核准憑證）及七十八年十一月至八十二年八月間佳玟公司開立予自訴人公司
      承包空壓機維修發票五十二紙（同前狀附五）為證。佳玟公司向自訴人公司購
      買零件及機台經營日立牌空壓機修理及買賣業務，有七十九年九月二十六日自
      訴人公司董事長林鶴爵簽認之佳玟公司繳款通知單及自訴人公司開立予佳玟公
      司購買日立牌空壓機零件及機台之統一發票二十二紙（同狀附六）合計往來金
      額逾千萬元，俱足證明佳玟公司係與自訴人往來密切之維修協力廠商及經銷商
      ，並證明佳玟公司有空壓機維修人員及維修能力乃為自訴人所認同，否則自訴
      人焉可能多年來長久（七十八年至八十二年）將日立牌空壓機維修保養工作轉
      包交予佳玟公司施工，且付維修款。自不能僅以被告提不出佳玟公司之人員名
      冊及薪資扣繳單即認定佳玟公司為「空頭公司」，實不符經驗法則，蓋實務上
      以承包方式或論件方式請人代工者所在多有，未必均須為甲式扣繳薪資之僱傭
      人員，始有維修能力。
    Ｂ再者，佳玟公司維修保養空壓機之零件均係自行花費購得（部分向自訴人公司
      購買，部分在台灣市場購買），除有卷附自訴人並不否認之發票外，另卷附鑑
      定報告書（八十六年一月三十一日）第四頁四(二)２會計師鑑定意見欄中亦同此
      認定，足見佳玟公司維修零件確有自購之事實。實不能以「零件所占比例甚少
      」而認定佳玟公司維修所須零件「全係」取自自訴人公司，並將佳玟公司向四
      家公司所承包之全部維修款項均列為侵占範圍。況自訴人據以指訴被告侵佔維
      修款之發票中，僅有部份係大修者，其餘多為小修或購買油品等。自訴人既無
      法提出積極證據證明被告侵吞其零件據以維修並侵佔維修款，則何能反要求被
      告一一反證自己並無侵占？
    Ｃ自訴人於八十五年九月三日所提出之自訴理由中亦自承：「自訴人詳閱被告提
      出之佳玟公司採購單後，發現該等採購單『零件』項目中，除了『軸承』一項
      屬日立空壓機之重要零件外，其餘所列出空壓機油、壓力開關、皮帶、過濾器
    、清洗劑、儲氣槽、計時器、電線電纜、電磁閥安全閥等均屬空壓機『周邊設
      備之附屬品』，迄二十餘年來，自訴人公司均規定就近在台灣採購。至於『軸
      承』自訴人公司之空壓機採用日本NTN牌特殊軸承（係日本日立公司與NTN公司
      合作開發之專利品），在台灣絕對買不到，迄今仍由自訴人公司總代理，由日
      本直接進口。而被告所列『軸承』品牌係德國SKF 牌之代用品，品質及價格有
      天壤之別（以30.HP空壓機之軸承為例，日本NTN牌每組新台幣約二萬元，德國
      SKF 每組僅新台幣二千一百元）被告假藉『佳玟』公司之發票，私下維修自訴
      人公司之客戶之空壓機並侵占維修費，所更換使用之『軸承』，即是在台灣各
      處即能購得之德國SKF軸承，並非日本NTN牌之『軸承』」則自訴人既自承佳玟
      公司維修所需之零件，除了軸承一項屬日立公司自有品牌外，自訴人公司均就
      近在台灣採購，換言之，除「軸承」須進口外，其餘日立牌零件在台灣均可買
      到，自訴人並非獨家，自不能僅以佳玟公司所維修者部份係日立牌之空壓機，
      即謂其所須零件必定取自自訴人公司，何況佳玟公司向自訴人公司購買零件不
      在少數。況且日立牌所用軸承為日本NTN 特殊專利軸承，惟佳玟公司經客戶同
      意所採購用於維修者是較便宜之德國SKF 牌之代用品，並非自訴人公司所專有
      之日立牌NTN 專利軸承。更不能遽認「目前國內僅有昱彙公司為台灣地區唯一
      日立牌空壓機代理商，『無他公司行號』可獲得機台『油品零件』：：：」，
      並推認出「佳玟公司維修所需零件係取自昱彙公司之甲廠零件無誤」之結論，
      否則，不僅與自訴人自認之事實相互矛盾，且與前述卷附發票暨鑑定報告內容
      不符。綜上所述，既然佳玟公司所用零件、油品均是自行購買，軸承亦非自訴
      人所有，被告何有侵占「零件」之事實。且遍查卷內資料，均無被告向自訴人
      領用系爭維修零件，其至業務上曾經持有自訴人公司系爭零件之證據資料，即
      逕以部分公司採用日立牌零件維修之回函，即遽以認定被告是「取昱彙公司零
      件維修」日立電子等四家公司，實有違論理法則與證據法則。更何況如前所述
      ，部份零件本即購自自訴人公司，自有採用日立公司零件之情形，然而並非全
      部採用，此亦日立電子公司與大宇公司回函中並不願確認是否採用日立牌零件
      維修之原因，則其二公司之維修發票即不能一概認定係以甲廠零件維修。
  關於維修人員：
      本案中之大宇、特浦、日立化成、日立電子等四家公司空壓機維修業務，部份
      是由佳玟公司經比價後標得（自原審詢問大宇公司回函內容可知），部份則是
      由自訴人公司向四家公司承攬後自行維修保養或再予外包佳玟施工，由佳玟公
      司人員代表自訴人公司前往上述公司維修（參三審上訴理由狀附四、五），因
      此四家公司對於維修者究竟是佳玟或昱彙人員有時無從判斷，分辨不清，此自
      日立電子公司之回函可知其梗概。再退步言，縱使佳玟公司偶曾付費另委請莊
      信宗、鍾錦祥、林東立三人兼職維修，亦非不法，故不能以昱彙、佳玟兩公司
      維修人員曾有重複作為認定被告侵占之依據，況且最為關鍵之油品、零件均無
      被告領用侵占之證明，並無積極證據證明被告侵占。
    自訴人所據以主張並計算被告侵佔維修款之發票：
    (1)內含機台發票：
      佳玟公司於八十二年十月二十八日售予台灣日立化成公司OSP-37E6AI機台一台
      ，金額五十二萬五仟元，編號TG00000000發票乙紙，係佳玟公司向自訴人公司
      購買機台後轉售予日立化成公司之「機台」（三審上訴理由狀附十）價金，並
      非維修款發票，同理，編號TG00000000號發票所載之佳玟公司於八十二年十月
      十八日售予大宇公司OSP-37A 壓縮機壓縮本體一只，係佳玟公司向自訴人公司
      購買空壓機拆解其部份出售大宇公司，從三審上訴理由狀附六資料可證係佳玟
      公司購自自訴人公司而轉售客戶之機台。
    (2)內含非自訴人公司廠牌（即日立牌）之維修發票：
    大宇公司部分：
      自大宇公司回函內容可知「經查明所檢送之發票影印本其品名未載明為日立牌
      空壓機之發票，係為其他廠牌（如復盛牌）空壓機台」（上更一證二）。而系
      爭日立空壓機與其他廠牌之零件並無相容互換性，則維修之機台是否為日立牌
      即有探究之必要，蓋自訴人僅代理日立牌之零件，並不代理其他廠牌零件，則
      上更證二中大宇公司其他廠牌空壓機之維修所需零件與維修款即與自訴人無涉
      （上更一證一三）。則，自證二之自訴人列表整理後可知，其中惟SN00000000
      、00000000、TG00000000、00000000、TV00000000等五張屬日立牌空壓機之維
      修，而其中之SN00000000雖為日立牌空壓機之維修，但因係軸承維修，如前所
      述，該維修係採用購自國內其他廠商之西德Ｓ．Ｋ．Ｆ軸承，而非自訴人公司
      之Ｎ．Ｔ．Ｎ軸承，故該張發票即與自訴人無涉。剔除後，唯四張與自訴人公
      司有關，且係以向自訴人公司購買之零件維修。
    日立電子公司部份：
      依據鈞院前審判決附件之高雄日立電子公司維修發票，其中有九張發票編號RU
      00000000、SA0000000、SＺ000000000、SN0000000、SV00000000、TA00000000
      、TG00000000、TN00000000、TV00000000之發票，並非日立牌空壓機維修之發
      票（上更一證四），而係其他廠牌乾燥機之保養發票，與自訴人公司專營之日
      立牌空壓機維修無關。
    台灣日立化成公司部份：
      其中，編號SA00000000、SA00000000、TG00000000發票三紙，均非屬日立牌空
      壓機之維修，而係其他廠牌「乾燥機」保養零件發票，自與系爭空壓機零件之
      侵佔無涉（上更一證五）。。
    (3)對自訴人提出之發票比對整理後發現，自訴人指訴被告侵佔高雄日立電子股份
      有限公司之維修發票，其中二十張與同號存根聯並不相符（雖自訴人之列表與
      所附看不見發票編號之發票內容相符，但該發票編號遭自訴人遮掩，經被告比
      對後發現不符）表示自訴人提出之發票錯誤（上更一證六）。
  (三)關於被告被訴侵占空壓機機台部分：
    昱彙公司調撥空壓機之流程，係先傳真認購單至台北營業單位，再填寫三聯式調
    撥單，第一聯由高雄營業處留存，二三聯寄出庫單位清查庫存有無貨物，如有，
    則由倉管人員於撥出庫欄簽認，留存第二聯，第三聯則寄回調入單位留存，以供
    貨到時核對，是以有無收到空壓機，應以業經雙方簽認之調撥單或經被告簽收之
    送貨單為準等情，業據証人林慶宗、李素貞於原審及本院結証屬實（見原審卷第
    二卷四一０－四一一頁、本院前審八十五年九月三日訊問筆錄）；又自訴人另對
    証人林慶宗自訴其以同上手法侵占空壓機一節，業經台灣台中地方法院八十四年
    度自字第八五九號判決無罪，上訴後，台灣高等法院台中分院以八十五年上訴字
    第七七三號駁回上訴（尚在最高法院審理中），該判決書中均認定自訴人所指調
    撥流程與事實不符，並非可採，可見調撥單僅係事前用以申請調撥空壓機之單據
    ，並不能憑此認定被告確有收到空壓機之唯一証據，合先敘明。證人即昱彙公司
    台北總公司倉管人員徐建民於八十四年九月二十九日在原審證稱：「我負責倉管
    ，進出貨工作，高雄分公司都是由經理乙○○本人親自以電話知會我本人要多少
    數量，我不在亦會由公司轉知我，而機型種類，交貨時間確認後第二天就會送到
    ，他收到貨後，第二天我會以電話問分公司確認送貨到沒，叫他填寫調撥單，調
    撥單等於收貨的收據，我們會交回頭車的負責人二聯單，會讓收貨者簽名或分公
    司蓋章，日後向公司請款，若乙○○說有收不到貨的話是不可能的，都是以調撥
    單為主。」等語（見原審卷第一卷二九五頁、二九六頁）；又證人即昱彙公司臺
    北總公司經理王濤榮於八十四年十二月二十二日原審審理時雖亦到庭證稱：「每
    次東西送出前，皆是各分公司以電話先聯絡，我們就送貨下去，待他們確認後，
    會填寫調撥單，而二、三聯再寄回公司。」等語（原審第三卷二六七頁反面）。
    經查昱彙公司所指被業務侵占之空壓機，有的價值高達數十萬元不等，而調撥單
    等單據，經本院前審委請曾光敏會計師鑑定被告乙○○是否有侵占空壓機情事？
    自鑑定報告中，曾發現有自訴人重覆填寫調撥單者（見八十六年一月三十一日鑑
    定報告書第六頁第二項），有未經被告乙○○簽名，且無估價單（即貨運行送貨
    簽單）者（同上鑑定報告書第九頁第五項），有自訴人自行竄改及添加數量者（
    見八十六年十月十三日補充說明書第三頁、第九頁），有調撥單上有數個調撥日
    期者（同上說明書第十頁），証人徐建民、王濤榮分別為昱彙公司調撥業務之承
    辦人、主管，而調撥單有如上瑕疵，且時常僅憑高雄聯絡處人員之一通電話，即
    依其請求將空壓機託運交予客戶，顯與事理有違，本案空壓機之短缺，是否被侵
    占？抑或其他緣故？攸關證人徐建民、王濤榮二人等本身責任，自難免偏頗而為
    有利於自訴人之証言，是証人徐建民、王濤榮所証述調撥單填發程序即有可疑，
    自非可採。又証人陳秋穗、王建炫、邱貴美、陳璜鈞之証言（見原審第三卷二六
    七－二六九頁、第二八六、二八七頁），有關調撥單填發程序與証人徐建民、王
    濤榮之証言雖大體相符，姑不論上開証人均為自訴人公司員工，其等証言難免偏
    頗，且依其等証述情節觀之，可知自訴人公司對調撥單填寫之要求並非嚴謹，本
    件調撥單有如上瑕疵，而台北總公司倉管人員亦可代填調撥單，代填後亦不追蹤
    高雄聯絡處是否有簽名或寄回總公司，且自訴人公司若重視調撥單之填寫，且以
    調撥單為是否收到空壓機之唯一認定依據，在倉管人員發現調撥單有如上瑕疵且
    被告乙○○不依公司規定填寫調撥單時即應向總公司報告議處，豈有長期間依有
    瑕疵之調撥單發貨之理！益証自訴人公司是否有調撥空壓機尚非可以調撥單上之
    記載為唯一認定之依據，再與上開各節比對觀之，証人陳秋穗、王建炫、邱貴美
    、陳潢鈞之証言俱不足採為不利被告之認定。証人即昱彙公司之簽証會計師簡俊
    雄於台灣高等法院台中分院八十五年度上訴字第七七三號案件調查時到庭結證稱
    ：渠自七十幾年度至八十一年間擔任自訴人之所得稅查核簽證，渠係依所得稅法
    及相關法令查核，自訴人有關所得稅帳冊之查核，主要是收入、支出憑證之查核
    ，自訴人之進口係查公司之進口水單、報關之資料等，銷貨則是看發票，若從帳
    面資料來看，自訴人之進貨、銷貨、存貨紀錄並無問題等語；另証人徐建民於該
    案件中另証稱：任職期間按月自行盤點自訴人之存貨，並自行記有帳簿，且每半
    年由會計部門與之會同盤點存貨，其又將上開盤點結果之資料送予自訴人之會計
    主管陳潢鈞，而自訴人之進貨、銷貨、存貨之帳冊又無問題，復未聞有未收到貨
    款之情事，足見被告即上訴於任職自訴人公司之期間應無侵占自訴人之空壓機之
    情形。雖自訴人之代表人指其指訴被告侵占空壓機台係指未有開立發票之部分，
    且公司記帳均以發票、繳款單為準云云，但客戶向自訴人先借用空壓機台之部分
    不用開立發票，業為自訴人所坦認，且調撥單之開立並不足以證明有出貨，已如
    上述，是亦難認有調撥單而缺少發票即遽認該調撥單上之空壓機台為被告所侵占
    ，況自訴人所提出之發票均為影本，其是否將該公司所有發票提出亦難認定，而
    自訴人之代表人又藉口為維護商業機密而迄拒不提出其七十七年至八十一年五月
    間送請會計師簽證過之庫存表、進貨、銷貨、存貨分類帳冊，機器進口輸入許可
    證及完稅證明俾供法院查證，且自訴人之進、銷、存貨等帳冊資料，果僅以發票
    、送款單為準而忽略存貨等其他資料是否相合，亦難達三者帳冊平衡之結果，
    依上所述，益証自訴人昱彙公司此部分指訴與事實不符，自非可採。針對被告乙
    ○○侵占自訴人公司空壓機三台數目一節，自訴人於原審法院提出自訴時初稱：
    共侵占二十六台等語（見自訴狀內所載）；迨原審法院認定被告侵占空壓機三十
    四台後，自訴人則改稱共侵占三十四台，原審認事用法妥適合法等語（見本院上
    訴卷第一卷二六三頁）；而鑑定人曾光敏會計師於八十七年一月十二日提出鑑定
    補充說明書稱：乙○○共侵占空壓機之台數為八台等語（詳該鑑定補充說明書）
    ，自訴人又改稱：曾光敏會計師之鑑定報告屬實等語（見本院上訴卷八十七年二
    月四日審判筆錄），自訴人前後指訴不一，亦有可議。至於鑑定人曾光敏會計師
    之鑑定報告書及鑑定補充說明書均係依據上開有瑕疵之調撥單等單據為鑑定之依
    據，而上開調撥單既有瑕疵，而非可採為被告確有收到空壓機之唯一証據，已如
    前述，則上開鑑定報告書及鑑定補充說明書俱不足採為被告應負侵占罪責之依據
    。再者，自訴人係以調撥單所載日期與其開立日期相近之發票來比較配對，以推
    測就各調撥單所載空壓機之機台係出售予何公司並開那張發票，此為自訴人所自
    承，是自訴人對於其公司之銷貨數量與應收取貨款差數，概依發票及調撥單來比
    對，實欠精確，亦難以此來認定自訴人公司確有被乙○○侵占機台之事實，益証
    自訴人之指訴不實。
五、按犯罪事實，應依證據認定之，無證據不得推定其犯罪事實，刑事訴訟法第一百
    五十四條定有明文，又認定不利於被告之事實，須依積極證據，茍積極證據不足
    為不利於被告之認定時，即應為有利於被告之認定，更不必有何有利之證據（最
    高法院三十年上字第八一六號判例參照），綜上所述，自訴人所持之論據，尚不
    能證明被告有背信、業務侵占或偽造文書犯行，本院復查無其他確切證據，足資
    審認被告確有犯罪。原審不察，遽予論處被告罪刑，有欠允洽。被告上訴否認犯
    罪，指摘原判決不當，為有理由，應由本院將原判決撤銷，另為無罪之諭知。
六、據上論結，應依刑事訴訟法第三百六十九條第一項前段、第三百六十四條、第三
    百零一條第一項，判決如主文。
中    華    民    國        八十九      年      三      月    二十七    日
                              臺灣高等法院高雄分院刑事第四庭
                                  審判長法官  莊  鎮
                                        法官  陳啟造
                                        法官  蕭權閔
右甲本證明與原本無異。
如不服本判決，應於判決送達後十日內向本院提出上訴狀，其未述理由者並應於提
出上訴狀後十日內向本院補提理由書（應附繕本)。
                                      書記官  陳慧珍
中    華    民    國        八十九      年      三      月    二十九    日
                                                                      Ｈ


司法院資訊處製作；財團法人民間司法改革基金會備份。
